【裁判字號】    98,簡上,265
【裁判日期】    990121
【裁判案由】    清償債務
【裁判全文】
臺灣高雄地方法院民事判決             98年度簡上字第265號
上  訴  人  乙○○
訴訟代理人  丙○○
被上訴人    泰聯自動科技工業股份有限公司
法定代理人  甲○○
當事人間請求清償債務事件，上訴人對於民國98年8 月5 日本院
高雄簡易庭98年度雄簡字第1039號第一審判決提起上訴，本院於
民國99年1 月7 日言詞辯論終結，判決如下：
    主  文
上訴駁回。
第二審訴訟費用由上訴人負擔。
    事實及理由
一、上訴人提起上訴時，並主張不當得利法律關係，嗣已具狀陳
    明不主張不當得利，有該陳報狀附卷（本院卷第22頁）可稽
    ，合先敘明。
二、上訴人起訴主張：被上訴人前以資金調度為由，向上訴人借
    貸新台幣（下同）200,000 元，約定一個月後償還，上訴人
    乃於民國97年5 月26日如數匯款至被上訴人台灣中小企業銀
    行股份有限公司帳戶，惟屆期經催告均置之不理，爰依消費
    借貸關係提起本訴，於原審聲明：(一)被上訴人應給付上訴人
    200,000 元，及自起訴狀繕本送達翌日起至清償日止，按週
    年利率百分之五計算之利息（原判決誤載遲延利息為自支付
    命令送達翌日起算【原審卷第24頁】）。原審為上訴人敗訴
    判決，上訴人不服，提起上訴，於本院上訴聲明：(一)原判決
    廢棄。(二)被上訴人應給付上訴人200,000 元，及自起訴狀繕
    本送達翌日起至清償日止，按週年利率百分之五計算之利息
    。
三、被上訴人則以：其與上訴人原不認識，被上訴人不可能向上
    訴人借款，上訴人亦不會輕易出借款項與被上訴人，實則該
    款項係上訴人承攬財政部國有財產局台灣南區辦事處嘉義分
    處（下稱國有財產局嘉義分處）之工程，再將網路配線及弱
    電工程等部分分包（下稱系爭工程）與被上訴人而支付之部
    分工程款，並非借款，於本院答辯聲明：上訴駁回。
四、上訴人主張被上訴人前於97年5 月26日向其借款200,000 元
    ，其已如數匯入被上訴人指定之帳戶一節，已據其提出無摺
    存入存款憑條為證（原審卷第6 頁），被上訴亦自承已收受
    該款項，此部分堪信為真，然為被上訴人以前開情詞抗辯。
  (一)按當事人主張有利於己之事實者，就其事實有舉證之責任，
    民事訴訟法第277 條前段定有明文。又當事人主張有金錢借
    貸關係存在，須就其發生所須具備之特別要件即金錢之交付
    及借貸意思表示互相一致負舉證之責任，若僅證明有金錢之
    交付，未證明借貸意思表示互相一致者，尚不能認為有金錢
    借貸關係存在（最高法院81年度台上字第2372號裁判要旨參
    照）。本件上訴人主張因被上訴人向其借款200,000 元才匯
    款與被上訴人，既經被上訴人否認因借貸而收受，參以交錢
    之交付或基於買賣、贈與、出租、勞務報酬等，原因不一，
    故依上開舉證責任之分配，自應由上訴人就借貸意思表示互
    相一致負舉證之責任。
  (二)被上訴人主張200,000 元為系爭工程款之一部等情，已為上
    訴人否認，上訴人並於原審以系爭工程係訴外人鼎濠營造工
    程有限公司（下稱鼎濠營造公司）向國有財產局嘉義分處承
    攬而來，至被上訴人會進場施作，係因被上訴人向鼎濠營造
    公司分包部分工程，與技慶實業有限公司（下稱技慶公司）
    無關，至其雖曾詢價，但是幫鼎濠營造公司詢價，又上訴人
    雖為技慶公司之負責人，但僅於該工程任監工，故不必支付
    工程款與被上訴人等語抗辯。核上訴人上開主張雖與國有財
    產局嘉義分處98年5 月8 日台財產難嘉一字第0980002707號
    函所載該處未另案發包與技慶公司相符（原審卷第67頁），
    亦與證人即鼎濠營造公司承辦人員王俊郎於本院證述：「（
    承攬這些工程網路配置及弱電工程是否再轉包與他人施作？
    ）有，轉包給被告（按指被上訴人，下同），但沒有簽訂書
    面契約。」、「（是否直接轉包給被上訴人或經由他人介紹
    ？）是經由朋友陳明瑞介紹，因為是小工程，所以僅有口頭
    分包給被上訴人」「（上開工程網路配置及弱電工程是否曾
    經分包與其他人，事後因故再與被上訴人簽訂契約？）不是
    ，一開始就與被上訴人簽約。」等語相合（本院卷第69、70
    頁），然此為被上訴人否認。
  (三)經查被上訴人為分包系爭網路配置及弱電工程前，曾於97年
    2 月27日透過業務丁○○向技慶公司報價；於同年3 月5 日
    透過業務張順良向技慶公司報價，此有報價單三紙在卷（原
    審卷第46、47、48頁）足稽。而依三紙報價單之記載，業主
    部分均載明「業主：【技慶公司】TO乙○○--黃小姐；工程
    名稱部分則分別載明【財政部嘉義分處UPS 電源配線】、【
    財政部嘉義分處網路配線】、【財政部機房環控】」，而上
    訴人對前二紙報價單上右下角乙○○簽名已自認是丁○○拿
    給上訴人親簽（原審卷第72頁）。而依該報價表所載之業主
    名稱、聯繫人及工程名稱之記載均甚簡明，別無字義深邃難
    以理解情事，以上訴人自承為技慶公司負責人之智識能力、
    商場活動及社會經驗等，應無不懂之理，竟未要求更正詢價
    人為鼎濠營造公司而仍於其上簽名，何況依上訴人自承其與
    被上訴人並無生意上往來，被上訴人又如何得知詢價人為技
    慶公司？基此，所謂僅係單純監工或是幫鼎濠營造公司詢價
    等情，顯與常情有違而不可信。至前開報價單上所載業主名
    稱雖與系爭工程業主為財政部嘉義分處不同，但相對於技慶
    公司，被上訴人既向技慶公司報價而提出報價單，是其主觀
    上將業主名稱載明為技慶公司，亦合於一般工程轉包或分包
    之運作方式。次查證人即當初與上訴人接洽之丁○○已於本
    院結證系爭工程（指網路配置及弱電工程部分）原先係由技
    慶公司向鼎濠營造公司承攬，再將系爭部分交由被上訴人承
    攬；是由其介紹被上訴人向技慶公司承攬，且被上訴人並無
    施工遲延情事，被上訴人曾向技慶公司請款，但因當初有協
    議，技慶公司受領多少百分比之工程款後，就按相同百分比
    支付工程款給被上訴人，完工後業主為何一直未能撥款給鼎
    濠營造公司，所以技慶公司也就沒支付款項給被上訴人之原
    因不清楚等語（本院卷第71、72頁）。按證人是直接與上訴
    人接洽，此由上訴人自認簽名真正之上開報價單上業務均載
    明丁○○可稽，且報價日期在兩造爭執之前，亦非臨訟杜撰
    ，況依證人丁○○所證亦合於上開報價單之記載，則被上訴
    人主張兩造間就系爭網路及弱電工程有承攬關係，即屬可信
    。
  (四)再者，上訴人自承與被上訴人無業務往來，復未舉證其與被
    上訴人或其負責人間有何特殊親戚故舊情誼，則僅因在系爭
    工程任監工即輕易出借200,000 元與無業務往來及非親朋好
    友之被上訴人，此與常情有背，況其未能就此為合於經驗法
    則之說明或舉證，主張本難遽信。尤有進者，丁○○對本院
    詢明其是否知悉上訴人曾於97年5 月26日匯款給被上訴人20
    0,000 元一節時，已明確結證是工程預付借款，因為被上訴
    人已經支付整筆工程之貨款，但鼎濠營造公司的錢一直未撥
    下來，所以技慶公司就一直沒有給被上訴人，所以就由被上
    訴人公司總經理張順良打電話給我，要我撥電話給上訴人，
    是否有二、三十萬元現金因應付貨款之支票票款，我才打電
    話給上訴人，上訴人回說200,000 元，我才回電張順良請其
    直接與上訴人談匯款方式；談200,000 元時，被上訴人已全
    部完工等語（本院卷第72、73頁）。據上以觀，被上訴人所
    以向上訴人請求匯款200,000 元係因其已施工完畢，然技慶
    公司卻遲未付款，為支付應付貨款支票款才請求先部分支付
    ，至分包與上訴人者雖為技慶公司，然依上訴人自承為該公
    司負責人，則由其基於技慶公司負責人身分支付亦合商場經
    驗。再者，證人丁○○雖證述200,000 元為工程預付款，然
    此為工程界俗稱，系爭工程已經施作完工，業經丁○○證述
    翔實，則不論當初是否預付，均已轉為工程款之一部，況依
    丁○○所證，當時系爭工程已全部完工如上。從而，被上訴
    人主張200,000 元為系爭工程之部分工程款即非虛詞。何況
    上訴人又未能就兩造間已成立消費借貸之合意為積極舉證，
    揆諸上開裁判意旨及舉證責任之分配，即難僅因被上訴人自
    認收受上開金額，遽指兩造間有消費借貸關係存在。
  (五)末查國有財產局嘉義分處上開函雖載明為將系爭工程交與技
    慶公司承攬，鼎濠營造公司函件及證人王俊郎復為相同陳述
    ，業如前述。然因國內工程實務上，多次分包或轉包之情事
    甚為常見，此乃工程界及審判實務中眾所周知之事實，是鼎
    濠營造公司或因擔心違反分包規定或其他原因而保留陳述，
    而國有財產局嘉義分處亦僅就其與直接承攬人間之立場函述
    ，況鼎濠營造公司對總價百餘萬元之系爭工程，竟未以任何
    隻字書面（包括簡單或詳細）與被上訴人約定，則將來雙方
    如何履約、求償、確定各自責任？凡此，似亦與工程界大抵
    以繁簡不一之方式簽定書面契約，以為將來履約依據之常情
    不合，何況上情既與當初接洽之丁○○明確證述顯然不符，
    業如上述，上開國有財產局嘉義分處函及王俊郎證言即均難
    執為有利於上訴人之認定，併此敘明。
五、綜上所述，上訴人主張其於97年5 月26日匯款200,000 元與
    被上訴人雖為被上訴人所自認，然因上訴人未能就上開款項
    係基於消費借貸之合意而交付為舉證。從而，上訴人本於消
    費借貸法律關係，請求被告給付該款項及遲延利息，即非有
    據，原審駁回上訴人請求，洵無不合，上訴意旨指摘原判決
    違誤，求為廢棄改判，為無理由，應駁回其上訴。又本件為
    判決基礎之事實已明，兩造其餘攻擊、防禦方法，於訴訟結
    果不生影響，爰不逐一論述，附此敘明。
六、據上論結，本件上訴為無理由，依民事訴訟法第436 條之1
    第3 項、第449 條第1 項、第78條，判決如主文。
中    華    民    國    99    年    1     月    21    日
                  民事第一庭    審判長法  官  黃國川
                                      法  官  張茹棻
                                      法  官  林岳葳
正本係照原本作成。
本判決不得上訴。
中    華    民    國    99    年    1     月    21    日
                                      書記官  陳掌珠


司法院資訊處製作；財團法人民間司法改革基金會備份。
